臺灣高等法院民事判決　　　　　　　　 93年度建上易字第9號
上　訴　人　艾菲爾設計股份有限公司
法定代理人　陳煜維
訴訟代理人　林仟雯律師
複代理人　　陳佳雯律師
被上訴人　　甲○○
訴訟代理人　蔡順雄律師
　　　　　　曹詩羽律師
當事人間請求給付工程款事件，上訴人對於中華民國93年7月8日
臺灣臺北地方法院93年度建字第26號第一審判決提起上訴，並為
訴之追加，本院於94年10月4日言詞辯論終結，判決如下：
    主  文
原判決關於駁回上訴人下開第二項之訴部分及訴訟費用之裁判，
均廢棄。
上廢棄部分，被上訴人應給付上訴人新台幣肆拾貳萬伍仟壹佰伍
拾陸元及自九十二年十二月十三日起至清償日止，按年息百分之
五計算之利息。
其餘上訴及追加之訴均駁回。
第一、二審訴訟費用（含追加之訴部分）由上訴人負擔二分之一
，餘由被上訴人負擔。
    事實及理由
一、按訴之變更或追加，非經他造同意，不得為之。但請求之基
    礎事實同一者，不在此限，民事訴訟法第446條第1項、第25
    5條第1項第2款定有明文。上訴人原係依兩造間之承攬契約
    請求被上訴人給付工程款，於本院始主張其已依民法第507
    條規定解除契約，追加以損害賠償為訴訟標的，核屬訴之追
    加，惟其請求之基礎事實同一，均係基於兩造間承攬契約之
    基本事實而為請求，依前揭說明，其追加自無庸得被上訴人
    之同意。另兩造於原審時已為爭點整理，上訴人於本院始主
    張被上訴人係以不正當方法阻止條件成就，致系爭工程迄未
    完工，應認已完工部分，屬工程完工與否之補充攻擊防禦方
    法，業據上訴人釋明，符合民事訴訟法第447條第1項3款情
    形，亦應准許，均合先敘明。
二、上訴人主張：被上訴人因欲成立馬思特完全醫療診所，乃將
    上開診所之設計裝潢工程交伊施作（下稱系爭工程），惟於
    系爭工程完工後，被上訴人竟拒付工程尾款，而系爭工程經
    鑑定總價為新台幣（下同）117萬8242元，被上訴人除已給
    付30萬元，尚有87萬8242元未給付，伊得依承攬之法律關係
    請求被上訴人給付；縱認系爭工程尚未完工，然伊已依民法
    第507條規定催告被上訴人讓伊進場施工，惟為被上訴人所
    拒，被上訴人以不正當之方法，阻止伊完成系爭工程，伊自
    得解除契約，請求損害賠償。若伊解除契約不合法，本件仍
    有民法第101條及267條之適用等語，爰請求判命被上訴人給
    付87萬8242元本息之判決（原審為上訴人敗訴之判決）。上
    訴聲明：(一)原判決除假執行之聲請外廢棄。(二)被上訴人應給
    付上訴人87萬8242元及自支付命令送達翌日起至清償日止，
    按年息百分之5計算之利息。
三、被上訴人則以：伊不同意上訴人為訴之追加，縱令上訴人得
    為訴之追加，亦不得增加新爭點。系爭承攬工程有多處未施
    作、未完工，上訴人自不得請求報酬，且上訴人已將系爭工
    程款債權讓與陳煜維，無權再以承攬人地位請求給付工程款
    ，況上訴人從開工迄今有四年多，仍遲未完工，系爭工程縱
    未定有期限，上訴人已逾相當期限仍未完工，且係上訴人棄
    工不作所致，屬遲延給付，並非伊未為協力義務，且伊已盡
    催告義務；又伊已另覓處所為診所，上訴人之遲延給付對伊
    已無利益，伊自得拒絕受領。再者，縱認上訴人業已完工，
    依上訴人於前案自承系爭工程係於89年8月28日完工，迄92
    年12月4日上訴人以艾菲爾設計股份有限公司之名義向法院
    聲請發支付命令，其請求權已罹於時效而消滅。嗣上訴人再
    以系爭工程係於92年2月24日完工，顯違反民事訴訟上誠信
    原則及禁反言原則，伊否認之。再退而言之，依承攬工程業
    界慣例，工程逾期均按日依工程總價千分之一或千分之三扣
    款，上訴人遲延給付迄94年5月底止計1320日，伊亦得據此
    扣款155萬5279元，兩相扣抵後，伊即無庸再給付工程款；
    再者，欲供上開診所之用之系爭房屋係伊弟王建人所有，王
    建人因上訴人之遲延給付，致系爭欲供診所之用之房屋閒置
    而受有相當於租金之損害，依土地法第97條第1項規定計算
    ，自89年10月起迄94年5月底止計受有137萬1524元之相當於
    租金之損害，王建人業將該債權讓與伊，伊亦得據此主張抵
    銷。另伊並無以不正當方法阻止上訴人完工，上訴人於原審
    就此並未主張，且並未列入爭點，其於上訴後始提出此項主
    張，應不合法等語，資為抗辯。答辯聲明：上訴及追加之訴
    均駁回。
四、兩造不爭之事項：
  (一)兩造就馬思特診所之預定處所（台北市○○區○○路四段45
    號3樓）訂有承攬契約。
  (二)被上訴人已給付30萬元款項。
  (三)系爭工程經台灣士林地方法院委託台北市室內認許裝修商業
    同業公會鑑定，工程總價為117萬8242元，瑕疵修補費用為
    15萬2696元（見原審支付命令卷第3至4頁之台北市室內設計
    裝修商業同業公會90年3月12日之鑑定報告）。
五、兩造所爭執者，厥為：(一)系爭承攬工程是否已完工？(二)上訴
    人是否給付遲延？及被上訴人得否拒絕受領？(三)被上訴人有
    無以不正當方法阻止上訴人完工？上訴人得否以被上訴人未
    盡協力義務而解除契約？(四)上訴人之請求權是否罹於時效而
    消滅？(五)被上訴人得否以相當於租金之損害主張抵銷？至上
    訴人對被上訴人之系爭工程款債權是否已讓與第三人陳煜維
    而無法請求之爭點，因業經另案判決確定，兩造已表示不再
    列為爭點（見本院卷2第7頁）。茲分述之。
六、系爭承攬工程是否已完工部分：
  (一)按稱承攬者，謂當事人約定，一方為他方完成一定之工作，
    他方俟工作完成，給付報酬之契約。又報酬應於工作交付時
    給付之，無須交付者，應於工作完成時給付之，民法第490
    條第1項、505條第1項定有明文。另債務人非依債務本旨實
    行提出給付者，不生提出之效力，民法第235條前段定有明
    文。是以承攬人所提出交付之工作物，與契約訂定之內容不
    符者，不得謂為依債務之本旨提出，自不生提出之效力，定
    作人得拒絕受領（最高法院84年度台上字第3002號判決參照
    ）。
  (二)查台灣士林地方法院經兩造同意將系爭工程送請室內設計公
    會鑑定，該公會先後於91年3月14日及同年4月12日分別以（
    91）設銳會字第910014及910023號函檢附鑑定報告書及補正
    鑑定報告內容各一份函覆（見原審卷第127至133頁），其中
    除載明部分因施工不當所導致之瑕疵外，應予修補之部分達
    十多項之多，其中第一項之「油漆脫落」、第二項之「地板
    翻裂滲水」、第三項之「短櫃漏水」、第六項之「大理石紋
    路問題」、第七項之「冷氣接點及安裝未處理完善，電線外
    露，插座未固定」、第八項之「馬桶嚴重脫落」，及第十項
    之「浴室地板未做高低差處理」等部分，該等項目依契約內
    容及承攬工作之性質，應係屬已施作但有瑕疵部分；然其中
    第四項之「大門出口處門檻未處理」、第五項之「壓克力
    LOGO玻璃看板未施作」，再參之另於後陽台上仍留有一些垃
    圾、廢棄物及施工用之木梯未取走之情，依經驗法則，均無
    法認為其承攬工作確已完成，況上開鑑定報告中已明確載明
    「入口玻璃看板」及「大廳壓克力LOGO」未施作、「不算完
    工」等情，且上開未施作之項目，亦載明於被上訴人所提出
    89年4月5日估價單及工程施作項目暨價格表內，並經台灣士
    林地方法院於前開案件時查證屬實，而上訴人復無法提出已
    完成承攬工作經被上訴人驗收之相關證據供本院參酌，堪認
    系爭工程並未完成，縱上訴人即承攬人已將附合於工地現址
    之工作物上，惟其就其中部分工程既尚未完成，自不得謂已
    全部完工，是上訴人主張系爭工程業已完成且已交付云云，
    不足採信。
  (三)上訴人另主張工程項目中無大門入口門檻未處理之項目，亦
    無「冷氣接點及安裝未處理完善，電線外露，插座未固定」
    項目云云，惟自前案鑑定迄本件原審時，上訴人就此部分均
    未爭執，其於本院始就此為異議，已屬逾時提出，況其就鑑
    定瑕疵修補金額為152696元，並不爭執，而該鑑定之項目係
    依上訴人提出之原設計圖說與請款單（估價單）為鑑定，此
    觀之其中「開關箱門電線整理」因上訴人之估價單未列此項
    費用，鑑定人並未將之鑑價者可知（見原審卷第14頁），而
    鑑定修補金額已包含該大門入口門檻未處理之金額在內，是
    其再以此非屬工程項目爭執，即屬無據。
七、上訴人是否給付遲延及被上訴人得否拒絕受領部分：
    上訴人主張兩造就系爭工程並未約定完工日期，屬無確定期
    限，且被上訴人自始即未催告上訴人履行，上訴人自不負遲
    延之責云云，惟為被上訴人所否認，並辯以該診所預定於89
    年10月開幕，然迄上訴人於94年 8月15日解除契約止，均未
    完工，自屬遲延，且王建人已另覓場所營業，上訴人遲延後
    之給付，對其已無利益，其自得拒絕受領等語。經查：
  (一)上訴人於前案主張被上訴人要求系爭工程於89年8月底完工
    ，其乃戮力趕工於89年8月28日完成等語（見前案台灣士林
    地方法院判決書所載，原審卷第42頁、43頁），核與證人王
    建人證稱診所預定於89年10月開幕之時間相近（見本院卷二
    第98頁），顯見系爭工程係定有期限之給付，而依前所述，
    上訴人迄未完工，則其於89年9月起即負遲延之責。
  (二)退步言，縱認兩造就系爭工程未約定完工期限，惟上訴人於
    89年7月底進場施作工程（見原審卷第42頁），迄92年2月24
    日提出準備給付之通知，為被上訴人拒絕受領止，已逾二年
    餘，該段期間內仍屬未完工階段，依民法第502條第一項「
    因可歸責於承攬人之事由，致工作逾約定期限始完成，或未
    定期限而逾相當時期始完成者，定作人得請求減少報酬或請
    求賠償因遲延而生之損害。」之規定，亦應認上訴人經相當
    期限仍未完工，而屬遲延，是上訴人主張並未遲延者，要無
    可採。
  (三)兩造間之承攬契約於上訴人94年8月15日解除前（解除不合
    法，詳後述），被上訴人並未終止，該承攬契約於上訴人解
    除前即仍屬存在，上訴人即有繼續完工之義務，而系爭房屋
    於90年12月4日前案鑑定後被上訴人即將地板換修（見本院
    卷一第90頁證人王文正證言），且被上訴人亦自承其已另配
    鑰匙（見本院卷一第91頁），顯見系爭房屋早已在被上訴人
    之管領中，則上訴人需其開門始能入內修補完工，亦即上訴
    人之完工仍需被上訴人之協力。查於前案判決系爭工程尚未
    完工後，上訴人即已催告被上訴人確認未完工部分之圖面，
    被上訴人以原設計圖說中即有未完工部分之圖面，何待確認
    為由，未予確認，上訴人乃依該原設計圖說製作，於92年2
    月24日以存證信函通知被上訴人受領，並於92年2月26日前案
    上訴本院開庭時提出樣本，被上訴人當庭拒絕受領，有上訴
    人提出被上訴人於前案之答辯狀及存證信函可稽（見本院卷
    一第38頁至43頁），而被上訴人自承王建人係於92年5月19日
    始另覓地點擴大經營（見本院卷二第220頁），則於上訴人
    92年2月24日催告（被上訴人於92年2月26日收受）時，王建
    人尚未另覓地點營業，上訴人之補正於被上訴人即非毫無利
    益，況系爭未完工之工程金額僅為1萬5500元，占全部工程
    款項117萬8242元約為百分之1.3左右，屬少部分（見原審卷
    第131、132頁鑑定報告），而其餘大部分工程均已施作完工
    ，該已施作完成部分雖有瑕疵，但此屬修補範疇（蓋若認提
    出有瑕疵之物係屬未依債之本旨提出，不生提出效力，即無
    受領後發現瑕疵問題，則瑕疵發現期間之修補請求之規定即
    無必要。），而已施作之工作物係附著於系爭房屋，被上訴
    人亦可另為他用或出租他人使用，並非毫無利益，是其以遲
    延後之給付無利益為由拒絕受領尚屬無據。
八、被上訴人有無以不正當方法阻止上訴人完工？上訴人得否以
    被上訴人未盡協力義務而解除契約部分：
  (一)按因條件成就而受不利益之當事人，如以不正當行為阻其條
    件之成就者，視為條件已成就，民法第第101條第一項定有
    明文。查系爭工程迄今尚未完工，且系爭工程施作之地點，
    現為被上訴人掌控中，需被上訴人開啟門戶，上訴人始得入
    內施作，而上訴人於王建人另覓地點擴大經營前之前案，即
    請被上訴人確認圖面，為被上訴人拒絕，表示依據設計圖施
    作即可，嗣上訴人依圖施作後，於92年2月24日催告被上訴
    人受領，又為被上訴人質疑不符合債之本旨而拒絕受領，已
    詳述於前，系爭工程之完工既需被上訴人之協力即開啟門戶
    始得完成，而被上訴人竟拒絕為協力行為，致上訴人無從進
    場施作，且該未完工部分僅屬系爭工程之一小部分，倘被上
    訴人協力開啟門戶，上訴人於短期間即可完成，再參以被上
    訴人從未催告上訴人履行未完工部分，且任由系爭房屋閒置
    之情觀之，被上訴人顯然無意使系爭工程完工，而有意圖阻
    止付款條件成就，而予拒絕受領，依前揭說明，被上訴人拒
    絕受領之阻止條件行為應視為條件已成就，亦即系爭工程應
    已視為完工，否則若被上訴人拒不提供場所予上訴人進場施
    作，系爭工程即永無完工之日，上訴人豈不永無請求工程款
    之可能，而令被上訴人坐享已完成工作之利益，而無須給付
    工程款，當非立法目的且有違誠信原則。
  (二)次按工作需定作人之行為始能完成者，而定作人不為其行為
    時，承攬人得定相當期限，催告定作人為之。定作人不於前
    項期限內為其行為者，承攬人得解除契約，並得請求賠償因
    契約解除而生之損害。固為民法第507條所明定。惟查：「
    依民法第507條就『定作人之協力及不為協力之效果』所為
    之規定加以觀察，必須該工作需定作人之協力始能完成，且
    其於承攬人所催告之相當期限內未為協力行為者，承攬人方
    得解除或終止契約。倘承攬契約之內容係包括數個可獨立施
    作之項目，而其中需定作人之協力部分，並不影響其他部分
    工作之進行及完成者，解釋上即不容承攬人任意以契約中之
    一部分需定作人之協力而未協力致該部分不能施作，率爾就
    無需定作人為協力仍可完成以達該部分契約目的之工作，坐
    使其不完成再執為其無可歸責之藉口。」（最高法院92年台
    上字第915號判決參照）。查系爭工程除了「入口玻璃看板
    」「大廳壓克立logo」外，尚有「大門入口門檻未處理」、
    「冷氣接點及安裝未處理完善，電線外露，插座未固定」等
    工程未施作及其他工程給付不完全情事，有鑑定報告可參（
    見原審卷第126頁至133頁），且上訴人於前案鑑定系爭工程
    尚未完工時起，即得請求被上訴人提供場所供其施作，然上
    訴人除於距其所稱完工日期已逾二年餘之92年2月24日以準
    備提出以代給付之事通知被上訴人外，均未如是請求，迄93
    年7月29日始催告被上訴人提供場所供其施作，距其所稱完
    工日期已近四年，距90年12月4日鑑定後亦已逾二年餘，距
    其通知給付亦有一年餘，而本件系爭工程之遲未完工，當非
    均屬被上訴人不為協力所致，上訴人之遲延完工亦為重要因
    素之一，依前揭說明，上訴人自難執被上訴人不為協力義務
    而解除系爭工程之整個承攬契約，將其遲延未完工之責完全
    轉嫁予被上訴人，是上訴人之解除契約，難認係屬合法。
九、上訴人之請求權是否罹於時效部分：
    被上訴人抗辯上訴人自承系爭工程業已於89年8月28日完工
    ，至上訴人92年12月4日聲請發支付命止，已逾二年請求時
    效云云。惟上訴人主張系爭工程係於92年2月24日以準備給
    付之情通知被上訴人受領，被上訴人拒絕，請求權時效應自
    該日起算，距其請求時並未逾二年時效等語。經查上訴人法
    定代理人陳煜維於前案以個人名義請求被上訴人給付工程款
    ，固於該案中雖主張其係於89年8月28日完工，然前案經鑑
    定後認定上訴人尚未完工，並據以駁回陳維煜之請求，嗣陳
    維煜上訴，本院係以承攬人為被上訴人公司並非陳維煜個人
    ，而駁回陳維煜之上訴確定，有本院91年度上易字第563 號
    判決可參（見原審卷第52頁）。然系爭工程於前案既經鑑定
    尚未完工，且本院亦認系爭工程於鑑定時尚未完工，而上訴
    人於前案中之92年2月24日以準備給付之情通知被上訴人受
    領，並於同年月26日提出給付而被上訴人拒絕受領，已如前
    述，是消滅時效應自92年2月27日起算。而本件上訴人於92
    年12月4日聲請發支付命，顯未逾2年之時效期間甚明。被上
    訴人既抗辯系爭工程尚未完工，上訴人不得請求報酬，則系
    爭工程既未完工，上訴人不得請求報酬，其時效自無從起算
    ，自以上訴人得請求時起算，是被上訴人此部分抗辯，尚非
    可採。
十、被上訴人得否以相當於租金之損害主張抵銷部分：
    被上訴人主張上訴人承攬系爭工程，迄未完工，致其不能為
    原訂計劃之使用而受有損害，依其不能使用系爭房屋之期間
    自89年9月起至94年7月止，計46個月，其受有損害，請求依
    業界工程慣例，按工程總價千分之一計算其逾期完工之損害
    ，或依土地法計算其不能使用系爭房屋期間之相當租金損害
    ，並與上訴人之請求抵銷。上訴人則否認被上訴人有損害。
    經查：
  (一)被上訴人原擬與王建人在系爭房屋共同設立醫療機構，約定
    利益損害分享及分擔，系爭工程委由被上訴人處理，惟上開
    醫療機構因系爭工地之遲未完工，且在訴訟中而未在系爭地
    點執行，被上訴人仍就系爭房屋之糾紛仍應負責等語，業據
    證人王建人證述在卷（見本院卷第98至99頁），是被上訴人
    確因系爭工地之遲未完工而受有財產上之損失，不因被上訴
    人非系爭房屋之所有人而有異，此觀之出租人不以所有人為
    限者自明。
  (二)惟被上訴人主張依工程承攬業界之慣例，按日依工程總價款
    千分之一或千分之三計算遲延損害金額，惟為上訴人所否認
    。查兩造並未定立書面契約，就遲延之處罰並未約定，是被
    上訴人主張依工程業界慣例按日依工程總價款千分之一計算
    ，即非有據。
  (三)按損害之發生或擴大，被害人與有過失者，法院得減輕賠償
    金額，或免除之，民法第217條定有明文。查：本件被上訴人
    雖以兩造尚在訴訟中，為保存證據而未使用系爭房屋云云，
    惟被上訴人自承其於前案鑑定後已更換地板，則顯見前案鑑
    定後，已無保存系爭房屋未完工狀態之必要至明。而被上訴
    人於上訴人遲延後，既不終止承攬契約，且於前案鑑定後即
    更換系爭房屋之地板，顯見被上訴人欲修補或欲使系爭工程
    全面完工，或終止系爭契約，均無難處，其竟長期閒置系爭
    房屋，任令不能使用系爭房屋之損害擴大，其就本件損害之
    擴大，顯與有過失。查上訴人於89年8月底未完工，迄92年2
    月26日始提出準備給付之通知，為被上訴人拒絕受領止，該
    段期間內屬未完工階段，被上訴人確有不能使用系爭房屋之
    情，則其請求該段期間之遲延損害，應屬有據。至92年3月
    後之閒置，即屬被上訴人與有過失部分，應免除賠償金額，
    被上訴人不得請求。亦即被上訴人得請求之損害應自89年9
    月至92年2月止計30個月，逾此部分，不能請求。
  (四)依土地法第97條第一項規定，城市地方房屋之租金，以不超
    過土地及其建築物申報總價年息百分之十為限。而系爭房屋
    坐落之土地，其公告地價為每平方公尺57952，面積3764 平
    方公尺、應有部分萬分之一，房屋課稅價值52萬400元，有
    土地登記簿謄本及房屋稅繳款書可按（見原審卷第38頁、39
    頁），且系爭房屋位於內湖德安百貨公司旁，有預定之捷運
    站經過，為內湖之精華區，為兩造所不爭，本院審酌上情，
    認以年息百分之八計算為適當。準此，被上訴人得請求之金
    額為30萬390元（57952×3764×45/10000＋520400）×0.08
    ÷12＝10013，10013×30＝300390），加計修補費用15萬
    2696元，其得主張抵銷金額共45萬3086元。
  (五)上訴人主張系爭工程之總價為鑑定之117萬8242元，固為被
    上訴人所否認，抗辯工程總價僅為70萬元，並舉證人王之正
    為證。然查系爭工程經鑑定之總價額為117萬8242元，為兩
    造所不爭，而鑑定時距兩造成立承攬契約時之物價並無太大
    之波動，亦為兩造所不爭（見本院卷二第202頁），而系爭
    工程之鑑定價額既達百萬元以上，上訴人若以70萬元承包勢
    必虧損，而衡諸經驗常情，經營生意者無不將本求利，除有
    特別交情或情事者，少有人願為虧本生意，再參以證人王文
    正前亦委由上訴人承包另項工程，則上訴人主張兩造訂約時
    約定實作實算，應屬可採，證人王文正固證述上訴人係以總
    價是70萬元承包云云，惟其與被上訴人誼屬至親之兄弟，且
    與鑑定價額相去甚遠，其證言尚難採為有利被上訴人之認定
    。系爭工程之總價既認定係鑑定之117萬8242元，扣除被上
    訴人已付之30萬元及前述被上訴人不能使用期間之損害與修
    補費用共45萬3086元，被上訴人尚應給付上訴人42萬5156
    元（0000000-00000-000000＝425156）。
十一、綜上所述，上訴人本於承攬契約之法律關係，請求被上訴人
    給付工程款42萬5156元及加計自92年12月13日（支付命令送
    達之翌日）起之法定遲延利息，即屬正當，應予准許，逾此
    部分，尚非正當，應予駁回。原審就上開應准許部分，為上
    訴人敗訴之判決，尚有未洽，上訴意旨求予廢棄改判，為有
    理由，爰由本院予以廢棄改判如主文第二項所示。至於上訴
    人之請求不應准許部分，原判決為上訴人敗訴之判決，經核
    於法並無不合，上訴意旨求予廢棄改判，為無理由，應駁回
    其上訴。
十二、本件事證已臻明確，兩造其餘主張與舉證，經審酌核與判決
    結果不生影響，爰不逐一論述，併此敘明。
十三、據上論結，本件上訴為一部有理由，一部無理由，追加之訴
    為無理由，依民事訴訟法第450條、第449條第1項、第79條
    ，判決如主文。
中　　華　　民　　國　　94　　年　　10　　月　　18　　日
　　　　　　　　　民事第七庭審判長法　官 鄭三源
　　　　　　　　　　  　　        法　官 黃嘉烈
　                                法　官 周美月
正本係照原本作成。
不得上訴。
中　　華　　民　　國　　94　　年　　10　　月　　18　　日
                                  書記官 陳啟文
